臺灣新北地方法院民事判決
110年度訴字第597號
原      告  郭大鈞  
被      告  廖大成  
            廖代陽  
            羅廖玉梅
            蔣學良  
共      同
訴訟代理人  林嫦芬律師            
被      告  廖永木  
            廖國明  

            廖秀華  
            范諭方  
            廖沛瀅  

            廖子豪  
            廖書怡  
上列當事人間請求分割共有物事件，經本院於民國111年5月27日
言詞辯論終結，判決如下：
    主  文
兩造共有如附表一所示之不動產應予變價分割，所得價金由兩 
造分別依附表二至附表四所示之建物及土地應有部分之比例分配
。
訴訟費用由原告與被告按附表二「訴訟費用負擔比例」欄所示之
比例負擔。
　　事實及理由
壹、程序部分：
一、按當事人死亡者，訴訟程序在有繼承人、遺產管理人或其他
    依法令應續行訴訟之人承受其訴訟以前當然停止。又第168
    條至第172條及前條所定之承受訴訟人，於得為承受時，應
    即為承受之聲明，民事訴訟法第168條、第175條第1項分別 
     定有明文。另按原告於判決確定前，得撤回訴之全部或一
    部；但被告已為本案之言詞辯論者，應得其同意。以言詞所
    為訴之撤回，應記載於筆錄，如他造不在場，應將筆錄送達
    。訴之撤回，被告於期日到場，未為同意與否之表示者，自
    該期日起；其未於期日到場或係以書狀撤回者，自前項筆錄
    或撤回書狀送達之日起，10日內未提出異議者，視為同意撤
    回，民事訴訟法第262條第1、3、4項分別定有明文。本件被
    告廖大富於起訴後之民國109年11月30日死亡，前已於97年
    間離婚而無配偶，其子女分別為廖珮欣、廖沛瀅、廖柔婷、
    廖書怡、廖孜邗、廖子豪，而其上開繼承人除廖孜邗外，其
    餘均未拋棄繼承，有繼承系統表、戶籍謄本(含除戶及現戶
    部分)、本院110年2月9日新北院賢家潔110年度司繼字第447
    號函、本院查詢表等在卷可稽。惟被繼承人廖大富所遺如附
    表一所示之遺產，僅由其子女廖沛瀅、廖書怡、廖子豪3人
    繼承，有如附表一所示不動產之土地及建物之登記第一類謄
    本在卷可參，嗣原告於廖孜邗、廖珮欣及廖柔婷在本院為言
    詞辯論前即分別於110年10月8日、111年4月27日具狀撤回對
    其3人之起訴(見本院卷二第23頁、第349頁)，揆諸前開說明
    ，自已發生撤回之效力而非本件審理之範圍，合先敘明。 
二、按訴狀送達後，原告不得將原訴變更或追加他訴。但請求 
    之基礎事實同一者，或不甚礙被告之防禦及訴訟之終結者，
    不在此限，民事訴訟法第255條第1項但書第2款、第7款分別
    定有明文。次按不變更訴訟標的，而補充或更正事實上或法
    律上之陳述者，非為訴之變更或追加，民事訴訟法第256條
    亦有明文可參。本件原告起訴時，訴之聲明為「准將兩造共
    有如附表所示土地及建物予以變賣，所得價金由兩造按應有
    部分比例分配之。」(見板司調卷第9頁)，嗣於本院111年5
    月27日言詞辯論時變更聲明為「准將兩造共有如附表1所示
    之土地及建物予以變賣，所得價金由兩造按應有部分比例分
    配之。」(見本院卷二第538頁)，經核原告上開所為，係基
    於民法第823條規定請求分割兩造共有之系爭土地之同一基
    礎事實，於法核無不符，應予准許。 　　   
三、按言詞辯論期日，當事人之一造不到場者，得依到場當事人
     之聲請，由其一造辯論而為判決，民事訴訟法第385條第1
    項 前段定有明文。本件被告廖永木、廖國明、廖秀華、范
    諭方、廖沛瑩、廖書怡、廖子豪經合法通知，未於最後言詞
    辯論期日到場，且核無同法第386條所列各款情形，爰依原
    告之聲請及上開規定，由其一造辯論而為判決。
參、實體部分： 
一、原告主張：
    其於109年8月4日經由法院強制執行之拍賣程序取得訴外人
    廖姿晴所有之門牌號碼新北巿土城區裕民路256巷1弄9號、1
    1號之房地(即新北巿土城區學林段125、126、127、128、12
    9、130地號土地、同段2091、2092建號建物《應有部分均詳
    如附表一所示》，下稱系爭房地)。而兩造共有之系爭房地，
    並無不能分割之情形，亦無不為分割之約定，如以原物分割
    ，各共有人可分得之房屋空間太小，無法正常使用，勢必損
    及經濟效益，原物分配顯有困難，因兩造無法協議分割，爰
    依民法第823條、第824條規定請求變價分割等語。並聲明：
    准將兩造共有如附表1所示之土地及建物予以變賣，所得價
    金由兩造按應有部分比例分配之。
二、被告則以：
(一)被告廖大成、廖代陽、羅廖玉梅、蔣學良：
　　系爭房地係由被告等人與訴外人廖姿晴因繼承而共有，被告
    廖大成、廖代陽、羅廖玉梅、蔣學良4人之應有部分各為7分
    之1，而原告經強制執行程序所取得廖姿晴之應有部分僅28
    分之1，與其餘共有人合計之應有部分28分之27相較，原告
    因分割所獲得之利益甚小，反將造成其餘共有人受有極大之
    損害，況被告經由強制執行程序取得系爭房屋即已知係與其
    他共有人共有之現況，是原告請求分割系爭房屋係權利濫用
    且違反誠信原則。另系爭房屋後方原有增建物，該增建物雖
    於配合新北巿政府興建下水道工程時拆除，惟拆除及修復違
    建所支出之費用應由全體共有人依應有部分比例負擔，是系
    爭房屋以變價之方式分割，被告廖大成、廖代陽、羅廖玉梅
    、蔣學良主張其等對原告有工程款代墊債權而為抵銷抗辯，
    原告依應繼分比例所分得之價款應扣除上開工程代墊款等語
    。並聲明：原告之訴駁回。
(二)被告廖永木、廖國明、廖秀華、范諭方、廖沛瑩、廖書怡、
    廖子豪均未於言詞辯論期日到場，亦未提出書狀作何聲明或
    陳述。
三、本院之判斷：
(一)原告主張其於109年8月4日經由本院強制執行之拍賣程序取
    得訴外人廖姿晴所有之系爭房地(應有部分均詳如附表一所
    示)等情，業據其提出本院不動產權利移轉證書、系爭房地
    之土地及建物第一類登記謄本(見板司調卷19頁、第20頁、
    本院卷二第441頁至第505頁)為佐。又原告主張兩造就系爭
    房地，無不為分割之約定乙節，被告廖大成、廖代陽、羅廖
    玉梅、蔣學良並未爭執，是此部分事實，堪予認定。　
(二)按各共有人，除法令另有規定外，得隨時請求分割共有物。
     但因物之使用目的不能分割或契約訂有不分割之期限者，
    不在此限；分割之方法不能協議決定，或於協議決定後因消
    滅時效完成經共有人拒絕履行者，法院得因任何共有人之請
    求，命為下列之分配：一、以原物分配於各共有人。但各共
    有人均受原物之分配顯有困難者，得將原物分配於部分共有
    人。二、原物分配顯有困難時，得變賣共有物，以價金分配
    於各共有人；或以原物之一部分分配於各共有人，他部分變
    賣，以價金分配於各共有人；以原物為分配時，因共有人之
    利益或其他必要情形，得就共有物之一部分仍維持共有。民
    法第823條第1項、第824條第2項、第4項分別定有明文。次
    按定共有物分割之方法，應斟酌各共有人之意願、利害關係
    、共有物之價格、利用價值及分割後各部分之經濟價值與其
    應有部分之比值是否相當而為適當之分配，始能謂為適當而
    公平(最高法院90年度台上字第1607號、94年度台上字第114
    9號判決意旨參照)。又分割共有物究以原物分割或變價分割
    為適當，法院應斟酌當事人意願、共有物之使用情形、經濟
    效用及全體共有人之利益等情形而為適當之分割，不受共有
    人所主張分割方法之拘束(最高法院88年度台上字第600號民
    事判決意旨參照)。另共有物分割之方法，須先就原物分配
    ，於原物分配有困難時，則予變賣，以價金分配於各共有人
    (最高法院51年度台上字第271號裁判意旨參照)。　　
(三)系爭房地均為5層樓鋼筋混凝土造集合住宅之第1層建物及其
    坐落基地，門牌號碼9號之樓層登記面積分別為79.60平方公
    尺、附屬建物(平台)登記面積為9.46平方公尺；11號之樓層
    登記面積分別為80.88平方公尺、附屬建物(平台)登記面積
    為9.46平方公尺，兩造就系爭房地之土地及建物應有部分之
    比例如附表二所示等情，有土地及建物登記第一類登記謄本
    在卷可稽。而系爭房地為一集合式住宅建築，建物總面積僅
    分別79.60平方公尺、80.88平方公尺，並非十分寬闊，復均
    僅有一獨立大門為出入口，倘依兩造應有部分比例為原物分
    割，各共有人所分得面積顯然過小，恐將有損該建物之完整
    性，勢必破壞原建物之結構，抑且原物分割後兩造並無各自
    獨立之門戶出入，亦勢必破壞原建物之使用現狀，造成日後
    使用上之困難，致無法發揮該建物經濟上之利用價值，是將
    系爭土地以原物分割，並平均分配予兩造顯有困難。是本院
    審酌系爭房地之使用效益、兩造分配利益等情，認將系爭房
    地予以變賣，所得價金各按應有部分比例分配予各共有人，
    始能符合公平均衡之原則，並消滅兩造之共有關係。　　
(四)按二人互負債務，而其給付種類相同，並均屆清償期者，各
    得以其債務，與他方之債務，互為抵銷，但依債之性質不能
    抵銷或依當事人之特約不得抵銷者，不在此限，民法第334 
     條第1項定有明文。又債務之抵銷，以雙方當事人互負債務
      為必須具備之要件，若一方並未對他方負有債務，則根本
    上即無抵銷之可言(最高法院101年台上字第1997號判決意旨
    參照)。又按當事人主張有利於己之事實者，就其事實有舉
    證責任，民事訴訟法第277條定有明文，又同法第400條第2
    項對經裁判之抵銷數額，復明定有既判力，則主張抵銷之當
    事 人就其主張抵銷之債權及數額確實存在之事實自負有舉
    證責
    任(最高法院88年度台上字第3398號裁判意旨參照)。本件被
     告廖大成、廖代陽、羅廖玉梅、蔣學良主張其等對原告有
    工程款代墊債權存在而主張抵銷，揆諸上揭說明，被告廖大
    成、廖代陽、羅廖玉梅、蔣學良自應就其對原告有上開債權
    存在乙節，負舉證責任。然其等就此並未提出任何證據資料
    佐證以實其說，是難認其此部分主張屬實，併予敘明。 　
(五)綜上所述，原告依民法第823條第1項、第824條第2項規定，
    請求法院將附表一所示不動產變價分割，將所得價金由兩造
    按附表二所示權利範圍分配取得，為有理由，爰判決如主文
    第1項所示。　　
四、末按因共有物分割、經界或其他性質上類似之事件涉訟，由
    敗訴當事人負擔訴訟費用顯失公平者，法院得酌量情形，命
    勝訴之當事人負擔其一部，民事訴訟法第80條之1定有明文
    。本件分割共有物之訴，核其性質屬形式之形成訴訟，法院
    本不受原告聲明分割方案之拘束，如准予裁判分割，原告之
    訴即為有理由，並無敗訴與否之問題，況兩造本可互換地位
    ，原告起訴雖於法有據，然被告之應訴乃法律規定所不得不
    然，且兩造均因本件裁判分割而同霑利益，故本院認為於裁
    判分割共有物訴訟，倘法院准予分割，原告之訴為有理由時
    ，仍應由兩造分別就系爭房地之應有部分比例分擔訴訟費用
    較符合公平原則，附此敘明。
五、本件事證已臻明確，兩造其餘主張、陳述及所提之證據暨攻
    擊防禦方法，經核與判決結果無影響，毋庸再予審酌，附此
     敘明。
六、訴訟費用負擔之依據：民事訴訟法第78條、第80條之1。 
中　　華　　民　　國　　111 　年　　6 　　月　　17　　日
                  民事第六庭    法　官　莊惠真
以上正本係照原本作成
如對本判決上訴，須於判決送達後20日內向本院提出上訴狀。如
委任律師提起上訴者，應一併繳納上訴審裁判費。
中　　華　　民　　國　　111 　年　　6 　　月　　17　　日
                                書記官　蘇莞珍
附表一：
編號    土地坐落      面積 應有部分 1. 新北市○○區○○段000地號 4,838.50平方公尺 兩造應有部分如附表三所示 2. 新北市○○區○○段000地號 188.86平方公尺 兩造應有部分如附表四所示 3. 新北市○○區○○段000地號 9.01平方公尺 兩造應有部分如附表四所示 4. 新北市○○區○○段000地號 81.23平方公尺 兩造應有部分如附表四所示 5. 新北市○○區○○段000地號 157.55平方公尺 兩造應有部分如附表四所示 

編號 建號   基 地 坐 落 層數主要建材及層次    建 物 面 積  應有部分     建 物 門 牌  層次面積 附屬建物及面積  6. 2091 新北市○○區○○段000地號 5層鋼筋混凝土造第1層 80.88平方公尺 平台9.46平方公尺 全部(兩造應有部分如附表二所示)   新北市○○區○○路000巷0弄00號     7. 2092 新北市○○區○○段000地號 5層鋼筋混凝土造第1層 79.60平方公尺 平台9.46平方公尺 全部(兩造應有部分如附表二所示)   新北市○○區○○路000巷0弄0號     

附表二：
共有人 建物應有部分比例 訴訟費用負擔之比例 原告郭大鈞 1/28 1/28 被告廖大成 1/7 1/7 被告廖永木 1/7 1/7 被告廖代陽 1/7 1/7 被告羅廖玉梅 1/7 1/7 被告廖國明 1/28 1/28 被告廖秀華 1/28 1/28 被告范諭方 2/56 2/56 被告蔣學良 1/7 1/7 被告廖沛瀅 1/21 1/21 被告廖書怡 1/21 1/21 被告廖子豪 1/21 1/21 

附表三：
共有人 土地應有部分比例 (新北市○○區○○段000地號) 原告郭大鈞 270/700000 被告廖大成 2/00000 0000/700000 被告廖永木 1080/700000 被告廖代陽 108/00000 0000/700000 被告羅廖玉梅 1080/700000 被告廖國明 270/700000 被告廖秀華 270/700000 被告范諭方 270/700000 被告蔣學良 1080/700000 被告廖沛瀅 9/17500 被告廖書怡 9/17500 被告廖子豪 9/17500 

附表四：
共有人 土地應有部分比例 (新北市○○區○○段000○000○000○000地號土地) 原告郭大鈞 31/4032 被告廖大成 1/240 8/2688 被告廖永木 8/2688 被告廖代陽 1/48 8/2688 被告羅廖玉梅 8/2688 被告廖國明 31/4032 被告廖秀華 31/4032 被告范諭方 2/2688 被告蔣學良 8/2688 被告廖沛瀅 1/126 被告廖書怡 1/126 被告廖子豪 1/126